【裁判字號】    99,簡上,2
【裁判日期】    990826
【裁判案由】    確認本票債權不存在事件
【裁判全文】
福建連江地方法院民事判決               99年度簡上字第2號
上  訴  人  丙○○
訴訟代理人  王寶蒞律師
被 上 訴人  甲○○
上列當事人間請求確認本票債權不存在事件，上訴人對於本院簡
易庭民國99年4 月6 日98年度簡字第7 號第一審判決提起上訴，
本院於民國99年8月12日言詞辯論終結，判決如下：
    主      文
原判決廢棄。
確認被上訴人對上訴人所簽發如附表所示之本票債權不存在。
第一、二審訴訟費用由被上訴人負擔。
    事實與理由
一、上訴人起訴主張：(一)伊分別於民國97年11月1 日、98年4 月
    16日、98年4 月22日所簽發如附表編號一至四所示票號CH47
    3059、CH473060、CH473068、CH473069，面額各新臺幣（下
    同）10萬元，及如附表編號五所示票號CH473072，面額3 萬
    元等5 張，合計面額共43萬元之本票（下稱系爭本票），乃
    受訴外人丁○○及另2 名年籍不詳男子之脅迫及詐欺所為。
    系爭本票雖以伊名義簽發，但內容殊為不實，為不真實文書
    ，應屬無效票。伊簽發系爭本票之意思表示有瑕疵，並已經
    伊予以撤銷，系爭本票從而自始無效，被上訴人自不得再執
    系爭本票而為主張。(二)被上訴人取得系爭本票乃出於惡意，
    故依票據法第13條但書規定，伊得以其與被告前手丁○○間
    所存抗辯事由對抗被告，故被上訴人無權請求。(三)被上訴人
    自承取得系爭本票之原因係丁○○欠其30餘萬，但卻受讓43
    萬元之本票，故縱令本票為真，亦乏相當對價，依票據法第
    14條第2 項規定，自不得享有優於前手之權利。(四)系爭本票
    之到期日分別為97年11月4 日、97年11月4 日、98年4 月16
    日、98年4 月16日、98年4 月22日；而被上訴人亦承稱系爭
    本票係訴外人丁○○於98年4 月27日讓與之。按「到期日後
    之背書，僅有通常債權轉讓之效力。」票據法第41條第1 項
    定有明文。本件依類推適用之法理，無論上訴人所須負係票
    據上或一般債權債務責任，均得以對抗丁○○之事由，對抗
    持票人即被上訴人(五)又「債權之讓與，非經讓與人或受讓人
    通知債務人，對債務人不生效力，但法律另有規定者，不在
    此限。」民法第297 條第1 項定有明文。被上訴人或訴外人
    丁○○從未通知上訴人有上開債權之轉讓，對上訴人自不發
    生移轉之效力。(六)況票據法第124 條準用同法第95條規定，
    本票雖有免除作成拒絕證書之記載，執票人仍應於所定所定
    期限內為付款之提示。如未踐行付款之提示，依上開規定，
    其行使追索權之形式要件未備，被上訴人既未向上訴人提示
    系爭本票，即不得聲請裁定准予就系爭本票為強制執行。爰
    訴請確認被上訴人對伊所簽發系爭本票之債權不存在。
二、被上訴人則以：伊係透過丁○○認識上訴人，因伊對丁○○
    有30幾萬元債權，丁○○告知其對上訴人有43萬元之債權，
    積欠已久，丁○○乃將對上訴人之債權轉讓與伊。轉讓時丁
    ○○告知伊系爭本票債權乃上訴人積欠酒錢與車子下定未履
    約之定金。伊為善意第三人，並非惡意。且上訴人無法舉證
    簽發系爭本票當時係受詐欺、脅迫所為等語，資為抗辯。
三、原審為上訴人敗訴之判決，上訴人提起上訴，並聲明：
  (一)原判決廢棄。
  (二)確認被上訴人對上訴人所簽發系爭本票之債權不存在。
    被上訴人則聲明：上訴駁回。
四、兩造不爭執之事實：上訴人主張其確於97年11月1 日簽發系
    爭本票交付訴外人丁○○收受，被上訴人則稱因其對訴外人
    丁○○有債權，丁○○乃於98年4 月27日將系爭本票之債權
    讓與之，此為兩造所不爭執，並有系爭本票影本附卷可稽（
    見本院簡字卷第42至43頁），堪信為真實。
五、兩造之爭點及論述：
    上訴人主張其簽發系爭本票係被詐欺、脅迫所為；被上訴人
    取得系爭本票係出於惡意；被上訴人取得系爭本票，欠缺相
    當對價，不得享有優於前手之權利；被上訴人係於系爭本票
    到期日後始自訴外人丁○○受讓取得，依類推適用票據法第
    41條第1 項之規定：「到期日後之背書，僅有通常債權轉讓
    之效力。」。上訴人得以對抗被上訴人前手丁○○之事由，
    對抗持票人即被上訴人；被上訴人或訴外人丁○○從未通知
    上訴人有系爭本票債權之轉讓，依民法第297 條第1 項規定
    上開債權之轉讓，對上訴人不發生移轉之效力等語，為被上
    訴人所否認，並以前詞置辯。是本件兩造所爭執之處，應審
    究者厥為下列各項，經查：
  (一)上訴人主張受詐欺、脅迫而簽發系爭本票，及被上訴人取得
    系爭本票出於惡意部分：
  1.按當事人主張有利於己之事實者，就其事實有舉證之責任，
    民事訴訟法第277 條前段定有明文。次按票據債務人不得以
    自己與發票人或執票人之前手間所存抗辯之事由對抗執票人
    。但執票人取得票據出於惡意者，不在此限，票據法第13條
    亦有明文。又票據行為，為不要因行為，執票人不負證明關
    於給付之原因之責任，如票據債務人主張執票人取得票據出
    於惡意或詐欺時，則應由該債務人負舉證之責；當事人主張
    其意思表示係因被詐欺或脅迫而為之者，應就其被詐欺或被
    脅迫之事實，負舉證之責任（最高法院64年台上字第1540號
    、21年上字第2012號判例意旨參照）。本件上訴人主張係受
    詐欺、脅迫而簽發系爭本票，及被上訴人取得系爭本票乃出
    於惡意，為被上訴人所否認，依上開民事訴訟法規定及最高
    法院判例意旨，應由上訴人就其被詐欺、脅迫而簽發系爭本
    票，及被上訴人取得系爭本票出於惡意之事實，負舉證責任
    。
  2.上訴人主張被上訴人係於系爭本票到期日後始自訴外人丁○
    ○受讓取得系爭本票，依類推適用票據法第41條第1 項之規
    定：「到期日後之背書，僅有通常債權轉讓之效力。」，上
    訴人得以對抗被上訴人前手丁○○之事由，對抗持票人即被
    上訴人一節，已據被上訴人自承在卷（見本院簡字卷第29頁
    ），固堪予採信。惟據證人葉水官即上訴人之父於原審雖結
    證稱：上訴人於98年4 月15日偷跑到臺灣與丁○○見面後，
    次日即有人電告伊上訴人欠錢，要求伊付款3 萬元，上訴人
    才能獲釋，否則就要上訴人斷手斷腳，並告知可將贖款匯至
    丁○○戶頭。伊請丁○○確認上訴人在歹徒手上無誤後，另
    請上訴人乾爹即訴外人乙○○與丁○○相約板橋火車站交付
    贖款並取回1 張上訴人所簽發面額3 萬元之本票後，上訴人
    方獲釋。且因上訴人所有身分證件皆被歹徒取走，伊另將戶
    口名簿傳真至臺灣，上訴人始得搭乘臺馬輪返回馬祖。伊原
    以為事情已解決，直至收受本院本票裁定後，因被上訴人聲
    請裁定之系爭本票票號與伊贖回之本票票號相連，才知當時
    上訴人係遭恐嚇方簽發系爭本票等語（見本院簡字卷第96至
    97頁），嗣並提出贖回之票號CH473074本票1 紙為證（見本
    院簡字卷第136 頁）。然系爭本票之票號為CH473059、CH47
    3060、CH47306 8 、CH473069及CH473072，與證人葉水官所
    提CH473074雖甚為接近，但並非相連；且系爭本票之發票日
    為97年11月1 日，與依證人葉水官證言推斷系爭本票應係於
    98年4 月15日之後始簽發亦不相符，故證人之證言非無瑕疵
    。而證人葉水官為上訴人之父，其證言有無偏袒上訴人，是
    否可信，亦非無疑。故自難僅憑證人葉水官之證言，即遽為
    有利上訴人之認定。
  3.原告雖另請求傳喚證人丁○○到庭為證，惟經本院原審傳、
    拘及本院再次傳喚均未到庭（見本院簡字卷第91至93、110
    至111 、117 至119 頁、本院簡上卷第33頁）；上訴人另又
    聲請傳喚陳冠彰及其妻張洲蓉到庭為證，惟渠等亦均未到庭
    作證，自無法證明待證事實。此外，上訴人復未提出其他證
    據以資證明其確係受詐欺、脅迫方簽發系爭本票，本院認上
    訴人此部分舉證尚有不足。而上訴人既無從證明其與被上訴
    人前手丁○○間有何抗辯事由存在，則被上訴人即無所謂於
    受讓系爭本票時知悉前手抗辯事由存在之惡意可言，故其此
    部分主張難認為有理由。
  (二)上訴人主張被上訴人以不相當之對價取得系爭本票部分：
  1.按票據法第14條第2 項所謂無對價或以不相當之對價取得票
    據者，能否享受票據上之權利，則須視其前手如何而定，如
    其前手之權利無瑕疵，現有執票人，雖無對價或以不相當之
    對價取得票據，仍得享有同樣之權利（最高法院70年台上字
    第1154號判決意旨參照）。
  2.上訴人既無從證明被上訴人前手丁○○取得系爭本票權利有
    何瑕疵可言，則依前引最高法院判決意旨所示見解，不論被
    上訴人取得系爭本票之對價是否相當，皆得享有完整之票據
    上權利，故上訴人此部分之主張，於法亦有未合。
  (三)被上訴人或訴外人丁○○未通知上訴人有系爭本票債權之轉
    讓，對上訴人能否發生移轉之效力部分：
  1.按「債權之讓與，非經讓與人或受讓人通知債務人，對債務
    人不生效力，但法律另有規定者，不在此限。」民法第297
    條第1 項定有明文。本件系爭本票之到期日分別為97年11月
    4 日（票據號碼：CH473060）、97年11月4 日（票據號碼：
    CH473059）、98年4 月16日（票據號碼CH473068）、98年4
    月16日（票據號碼：CH473069）、98年4 月22日（票據號碼
    ：CH473072）；而被上訴人亦承稱系爭本票係訴外人丁○○
    於98年4 月27日所讓與（見本院簡字卷第29頁）。次按「到
    期日後之背書，僅有通常債權轉讓之效力。」票據法第41條
    第1 項定有明文。本件訴外人丁○○讓與系爭本票債權與被
    上訴人雖未以背書方式為之，但讓與債權之效力則無二異，
    依類推適用之法理，被上訴人或訴外人丁○○自應將上開本
    票債權之轉讓，通知上訴人，始對上訴人發生效力。
  2.上訴人主張被上訴人或訴外人丁○○從未通知伊有系爭本票
    債權之轉讓，依民法第297 條第1 項規定，上開債權之轉讓
    ，對伊不發生移轉之效力等語，而被上訴人亦承稱：對債權
    讓與部分，我有通知原告（即上訴人）的父親，我因為沒有
    原告的電話，所以才沒有通知原告云云（見本院簡字卷第64
    頁、本院簡上卷第40頁），足見上訴人上開主張確屬非虛，
    被上訴人亦未提出其或訴外人丁○○有何通知上訴人有系爭
    本票債權之轉讓，上訴人主張上開債權之讓與對其不生效力
    ，即屬有據，堪予採信。
  3.況票據法第124 條準用同法第95條規定，本票雖有免除作成
    拒絕證書之記載，執票人仍應於所定所定期限內為付款之提
    示。如未踐行付款之提示，依上開規定，其行使追索權之形
    式要件未備，上訴人主張被上訴人未向其提示系爭本票，並
    為被上訴人所不爭執（見本院簡上卷第40頁），依上開規定
    被上訴人即不得聲請裁定准予就系爭本票為強制執行。
六、綜上所述，被上訴人係於系爭本票到期日後始自訴外人丁○
    ○受讓取得，依類推適用票據法第41條第1 項之規定：「到
    期日後之背書，僅有通常債權轉讓之效力。」；又被上訴人
    未能舉證其或訴外人丁○○有通知上訴人系爭本票債權之轉
    讓，依民法第297 條第1 項規定，上開債權之轉讓，對上訴
    人自不發生效力。從而，上訴人訴請確認被上訴人對系爭本
    票之債權不存在，即屬有據。上訴人訴請確認被上訴人對其
    所簽發系爭本票之債權不存在，為有理由，應予准許。原審
    為上訴人敗訴之判決，尚有未恰。上訴意旨指摘原判決不當
    ，求予廢棄改判，為有理由。爰由本院予以廢棄，改判如主
    文第二項所示。
七、本件為判決基礎之事證已臻明確，兩造所為之其他主張、陳
    述並所提之證據，經本院審酌後，認均與本判決之結果無影
    響，爰不另贅述，附此敘明。
八、據上論結，本件上訴為有理由。依民事訴訟法第436 條之1
    第3 項、第450 條、第78條，判決如主文。
中    華    民    國    99    年    8     月    26    日
              民事庭  審判長法  官  裕斗
                            法  官  高若珊
                            法  官  林虹翔
以上正本係照原本作成。
本判決不得上訴。
中    華    民    國    99    年    8     月    26    日
                            書記官  林長貴
附表
┌──┬──────┬─────┬──────┬────┬──┐
│編號│發  票  日  │票面金額  │到  期  日  │票據號碼│備註│
│    │            │（新臺幣）│            │        │    │
├──┼──────┼─────┼──────┼────┼──┤
│ 一 │97年11月1日 │100,000元 │97年11月4日 │CH473059│    │
├──┼──────┼─────┼──────┼────┼──┤
│ 二 │97年11月1日 │100,000元 │97年11月4日 │CH473060│    │
├──┼──────┼─────┼──────┼────┼──┤
│ 三 │98年4 月16日│100,000元 │98年4 月16日│CH473068│    │
├──┼──────┼─────┼──────┼────┼──┤
│ 四 │98年4 月16日│100,000元 │98年4 月16日│CH473069│    │
├──┼──────┼─────┼──────┼────┼──┤
│ 五 │98年4 月22日│ 30,000元 │98年4 月22日│CH473072│    │
└──┴──────┴─────┴──────┴────┴──┘

司法院資訊處製作；財團法人民間司法改革基金會備份。
